臺灣士林地方法院民事判決
110年度重訴字第69號
原      告  楊澤世  
訴訟代理人  陳勵新律師
被      告  李麗香  
            李麗安  
            李志美  
共      同
訴訟代理人  鄭敏郎律師
被      告  李麗貞  0000
上列當事人間請求分割共有物事件，本院於民國110年11月3日言
詞辯論終結，判決如下：
    主  文
兩造共有如附表一所示土地，應予合併分割，分割後由被告李麗
貞、李麗香、李麗安、李志美共同取得全部，並按附表二所示「
應有部分比例」欄維持分別共有。被告李麗貞、李麗香、李麗安
、李志美應各補償新臺幣伍佰肆拾壹萬壹仟壹佰貳拾元予原告。
訴訟費用由兩造依附表三所示比例分擔。 
    事  實  及  理  由
壹、程序部分
    本件被告李麗貞未於言詞辯論期日到場，核無民事訴訟法第
    386 條各款所列情形，爰依原告之聲請，由其一造辯論而為
    判決。
貳、實體部分
一、原告主張：兩造所共有如附表一所示坐落於臺北市內湖區之
    土地2筆(下稱系爭土地)，應有部分比例各五分之一，因系
    爭土地系爭土地目前係處於閒置狀態，對共有人均屬不利，
    經原告於民國109年8月21日發函予被告，欲協商以變賣分割
    之方式分割系爭土地，惟被告仍置之不理無法達成協議。又
    依系爭土地之使用目的並無不能分割之情事，且各共有人間
    並無不分割之約定，爰依民法第823條第1項、第824條第2項
    第2款規定提起本訴等語。並聲明：兩造共有系爭土地准予
    變價分割，所得價金按兩造應有部分之比例分配。
二、被告則以：
　㈠被告李麗香、李麗安、李志美部分：　
　⒈系爭土地原為被告4人與訴外人李家宏(下稱李家宏)所共同繼
    承，約於109年間適有山岳建設股份有限公司(下稱山岳建設
    公司)前來洽談系爭土地與前方建物共同開發事宜，惟被告
    等人尚在審慎評估中，突接獲山岳建設公司表示已購買李家
    宏所有系爭土地之持分，因被告等人事前均未接獲有關李家
    宏欲行出售其持分之書面通知，遑論被告等有權依土地法第
    34條之1規定行使優先購買權，尤其原告恰為山岳建設公司
    之負責人，而原告於取得系爭土地後，相隔不到二個月即以
    共有人地位提起本訴，其動機即有可議。　
　⒉另原告稱系爭土地處於閒置狀態及曾與被告進行多次協商云
    云，皆非事實，因雙方多次洽談者，為土地之合併開發使用
    ，兩造於109年11月間曾有初步協議共識，原應由山岳建設
    公司提出合約條文再作進一步討論，然未見該公司再提出相
    關文件，而係由原告提出本件訴訟，有以訴訟逼迫之嫌。又
    原告擔任山岳建設公司之負責人，與被告等洽談土地開發案
    之際，購買李家宏之持分，則其購買行為，究為真實買賣抑
    或為其土地開發之手法，是否為通謀虛偽之意思表示，且原
    告漠視土地法第34條之1規定，未行共有人優先購買權之書
    面通知程序，實有害公序良俗，則原告取得系爭土地應有部
    分即違反強制規定而無效，依法不屬於共有人，應不得請求
    分割系爭土地。退萬步言，縱認原告為系爭土地之共有人，
    原告請求變價分割系爭土地，顯見原告已無意維持所有權，
    然系爭土地為被告等繼承取得，除經濟價值外，更存有情感
    上價值，故被告等願維持共有狀態，並以金錢補償原告等語
    資為抗辯，並請求駁回原告之訴。
　㈡被告李麗貞未於言詞辯論期日到場，亦未提出書狀作何聲明
    或陳述。
三、本院之判斷：
　㈠原告主張系爭土地登記為兩造共有，應有部分均為5分之1，
    為被告所不爭執，並有原告所提系爭土地地籍圖及謄本在卷
    可佐（本院卷第32、42至52頁），原告此部分主張應堪信為
    真實。
　㈡按各共有人，除法令另有規定外，得隨時請求分割共有物，
    但因物之使用目的不能分割或契約訂有不分割之期限者，不
    在此限。共有物之分割，依共有人協議之方法行之。分割之
    方法，不能協議決定者，或於協議決定後因消滅時效完成經
    共有人拒絕履行者，法院得因任何共有人之請求為判決分割
    ；共有人相同之數不動產，除法令另有規定外，共有人得請
    求合併分割；民法第823條第1項、第824條第2項、第5項分
    別定有明文。查系爭土地為兩造所分別共有，各共有人應有
    部分比例如附表一所示，各共有人間就系爭土地並無不分割
    之協議，亦無因物之使用目的而有不能分割之情事，且原告
    及被告李麗香、李麗安、李志美均同意合併分割（本院卷第
    65頁筆錄），是原告請求就系爭土地予以合併分割，應予准
    許。
　㈢次按法院依共有人之請求分割共有物時，得命為下列之分配
    ：一、以原物分配於各共有人。但各共有人均受原物之分配
    顯有困難者，得將原物分配於部分共有人。二、原物分配顯
    有困難時，得變賣共有物，以價金分配於各共有人；或以原
    物之一部分分配於各共有人，他部分變賣，以價金分配於各
    共有人；以原物為分配時，如共有人中有未受分配，或不能
    按其應有部分受分配者，得以金錢補償之；以原物為分配時
    ，因共有人之利益或其他必要情形，得就共有物之一部分仍
    維持共有，民法第824條第2項至第4項定有明文。又定共有
    物分割之方法，應斟酌各共有人之意願、利害關係、共有物
    之價格、利用價值及分割後各部分之經濟價值與其應有部分
    之比值是否相當而為適當之分配，始能謂為適當而公平（最
    高法院94年度台上字第1149號判決意旨參照）。原告雖主張
    採變價分割方式，請求將系爭土地變賣，就所得價金按兩造
    應有部分比例分配。惟查，系爭土地係被告與李家宏繼承而
    來，本屬同一家族間共有土地，被告對於系爭土地有其情感
    存在，實際占有使用系爭土地甚久，而原告於109年7月8日
    始取得系爭土地持分，其持有時間甚短，考量原告僅欲就其
    持分換價取得利益，本院斟酌上情，認將系爭土地分配於被
    告，由被告按持分價值補償原告，可兼顧兩造之意願，同時
    符合全體共有人之利益。故系爭土地之分割方式，本院認採
    合併分割，分割後之土地由被告取得，並按被告之意願維持
    共有，其應有部分比例由被告平均分配，同時以金錢補償原
    告持分土地部分之價值。
　㈣被告應金錢補償原告之數額為何？
　　系爭土地經送請中華徵信不動產估價師聯合事務所依系爭土
    地使用現況、坐落位置鑑定其價值，依該所檢送之不動產估
    價報告書所載，系爭土地總值1億822萬2,400元，以原告應
    有部分5分之1計算，價值為2,164萬4,480元，則被告應各補
    償原告541萬1,120元。
  ㈤按表意人與相對人通謀而為虛偽意思表示者，其意思表示無
    效。但不得以其無效對抗善意第三人。民法第87條第1項定
    有明文。第三人主張表意人與相對人通謀而為虛偽意思表示
    者，該第三人應負舉證之責。被告抗辯原告向李家宏購買系
    爭不動產應有部分，其買賣關係為通謀虛偽意思表示，依上
    開說明，自應由被告就此抗辯負舉證責任。惟被告並未提出
    積極證據以實其說，被告此部分抗辯要無足採。 
  ㈥按共有人出賣其應有部分時，他共有人得以同一價格共同或
    單獨優先承購。土地法第34條之1第4項定有明文。被告抗辯
    李家宏出售其應有部分之時，未依法通知其他共有人行使優
    先購買權云云。惟共有人出賣其應有部分時，依土地法上開
    規定，他共有人固得以同一價格優先承購，此僅有債權效力
    。該條之通知義務，純屬共有人間之內部關係，共有人未踐
    行此項通知義務，僅生應否負損害賠償責任之問題，對於出
    賣處分之效力，尚無影響。是被告以李家宏出售系爭土地應
    有部分時未通知其他共有人，以此抗辯原告與李家宏間之買
    賣關係無效，並無理由。
四、綜上所述，本院認以系爭土地全部合併分割，由被告取得後
    並維持共有，另由被告各補償原告541萬1,120元，此項分割
    方法應屬適當。
五、本件事證已臻明確，兩造其餘之攻擊或防禦方法及未經援用
    之證據，經本院斟酌後，認為均不足以影響本判決之結果，
    自無一一詳予論駁之必要，併此敘明。　　
六、按訴訟費用，由敗訴之當事人負擔；惟因共有物分割、經界
    或其他性質上類似之事件涉訟，由敗訴當事人負擔訴訟費用
    顯失公平者，法院得酌量情形，命勝訴之當事人負擔其一部
    ；民事訴訟法第78條、第80條之1分別定有明文。本件分割
    共有物之方法，本應由法院斟酌何種方式較能增進共有物之
    經濟效益，並兼顧兩造之利益，以決定適當之分割方法，不
    因何造起訴而有所不同，故原告請求分割共有物雖有理由，
    惟關於訴訟費用之負擔，如全部由被告負擔，將顯失公平，
    依前揭法條規定，本院認應由兩造各按其應有部分比例負擔
    。
七、據上論斷，原告之訴為有理由，依民事訴訟法第385條第1項
    前段、第80條之1，判決如主文。
中　　華　　民　　國　　110 　年　　11　　月　　26　　日
                          民事第二庭
                              法  官  辜  漢  忠 
以上正本係照原本作成。
如對本判決上訴，應於判決送達後20日內向本院提出上訴狀，若
委任律師提起上訴者，應一併繳納上訴審裁判費，否則本院得不
命補正逕行駁回上訴。
中　　華　　民　　國　　110 　年　　11　　月　　26　　日
                              書記官  潘  盈  筠
附表一：系爭土地
土地標示　　　　　　　　　　　　　　　　　　　　　　　　　　　　　　　　          土　　　　　地　　　　　坐　　　　　落　　      地目 面　　  積(平方公尺) 兩造應有部分比例 編號 縣　市 鄉　鎮市　區 　段 小段 地　號    　1 臺北市 內湖區 西湖段 O小段 000-00 建 259 均五分之一   2     000-0 建 1 均五分之一 
附表二：合併後土地共有人
編號 共有人 合併後應有部分比例 1 李麗貞 四分之一 2 李麗香 四分之一 3 李麗安 四分之一 4 李志美 四分之一 
附表三
編號 共有人 訴訟費用負擔比例 1 楊澤世 五分之1 2 李麗貞 五分之1 3 李麗香 五分之1 4 李麗安 五分之1 5 李志美 五分之1